【裁判字號】    99,訴,143
【裁判日期】    991206
【裁判案由】    清償債務
【裁判全文】
臺灣士林地方法院民事判決               99年度訴字第143號
原      告  鄧麗圓
訴訟代理人  錢裕國律師
            呂承璋律師
被      告  賴錦珠
訴訟代理人  陳倉富律師
上列當事人間清償債務事件，本院於民國99年11月22日言詞辯論
終結，判決如下：
    主  文
被告應給付原告新臺幣貳佰柒拾壹萬陸仟百伍拾陸元，及自民
國九十九年二月十日起至清償日止，按週年利率百分之二十計算
之違約金。
原告其餘之訴駁回。
訴訟費用由被告負擔十分之六，餘由原告負擔。
本判決原告勝訴部分，於原告以新臺幣玖拾貳萬元供擔保後，得
假執行；但被告如以新臺幣貳佰柒拾壹萬陸仟百伍拾陸元為原
告供擔保後，得免為假執行。
原告其餘假執行之聲請駁回。
    事  實  及  理  由
一、原告起訴主張：被告前向訴外人吳美輝借款新臺幣（下同）
    700 萬元，嗣於民國84年10月間清償300 萬元。吳美輝並簽
    署收據（下稱「系爭收據」）確認被告已清償300 萬元及尚
    欠400 萬元未為清償，且吳美輝及被告亦約定以抵押權設定
    契約書所載之內容為本件借款之約定。又吳美輝將上開債權
    轉讓予訴外人鄭勇男，被告並於86年3 月間簽署承諾書（下
    稱「系爭承諾書」）予鄭勇男，承認其曾向吳美輝借款，此
    業經臺灣宜蘭地方法院（以下簡稱「宜蘭地院」）以97年度
    訴字第15號及97年度訴字第39號判決認定無訛。嗣鄭勇男就
    上開債權乃以拍賣抵押物裁定為執行名義，聲請對被告原提
    供擔保之不動產為強制執行，經宜蘭地院92年度執字第6270
    號強制執行事件（下稱「系爭強制執行事件」）受理在案，
    鄭勇男並獲償128 萬3,644 元而抵充被告所欠之違約金。故
    被告尚有本金及違約金共計3,017 萬2, 356元未獲清償。又
    鄭勇男復於98年4 月17日將上開債權讓與伊，並簽署債權轉
    讓契約書（下稱「系爭「債權讓與契約書」），約定鄭勇男
    將其對被告之債權讓與伊，伊並已將債權讓與之事實通知被
    告。爰依債權讓與及消費借貸之法律關係，請求被告清償本
    金400 萬元及違約金債務。並聲明：(一)被告應給付原告400
    萬元及自起訴狀繕本送達被告翌日起至清償日止，按日息千
    分之2 計算之違約金。(二)願供擔保請准宣告假執行。
二、被告則以：原告未舉證證明伊曾向吳美輝借款，且系爭收據
    並非伊所簽署，而係由吳美輝簽署後交由伊之先生黃家宏收
    執，故不得據此認定伊有承認債務之意思。系爭承諾書雖係
    伊所出具，然亦非承認伊有積欠吳美輝債務之意思。又縱認
    伊曾向吳美輝借款，則依伊與吳美輝間之抵押權設定契約書
    所載上開債務之清償日應為83年7 月10日，是其借款返還請
    求權自該時起至原告於98年12月25日提起本件訴訟時止，業
    已罹於15年時效期間而消滅。再者，鄭勇男前於系爭強制執
    行事件受償之128 萬3,644 元應先抵充本件借款之本金，是
    原告所主張之借款債權400 萬元扣除前開金額後，亦僅餘
    271 萬6,356 元。又被告與吳美輝間就本件借款並無違約金
    之約定，且縱認以吳美輝及被告間之抵押權設定契約書所記
    載之違約金約定為其請求依據，其所請求之「每日每萬元60
    元或20元」亦屬過高，請予酌減至相當之金額等語。並聲明
    ：(一)原告之訴及假執行之聲請均駁回。(二)如受不利益判決，
    願供擔保，請准宣告免為假執行。
三、不爭執事項（見本院99年4 月30日準備程序筆錄）：
  (一)吳美輝於84年10月2 日親自簽署系爭收據，交由被告賴錦珠
    之夫黃家宏所收執。
  (二)被告曾於86年3 月間簽署系爭承諾書予鄭勇男，其上記載：
    「立書人賴錦珠前向吳美輝借款並提供宜蘭縣三星鄉○里○
    段○○○段165-37、-126及冬山鄉○○段570 、571 等共計
    四筆土地借款利息自84年10月開始至今都尚未支付與吳美輝
    屬實，恐口說無憑，特立此書為憑。此致鄭勇男先生」等語
    。
  (三)鄭勇男前於系爭強制執行事件對被告為強制執行而受償128
    萬3,644 元。
  (四)鄭勇男與原告於98年4 月17日簽署系爭債權轉讓契約書。原
    告並將上開債權讓與之事實通知被告。
  (五)被告為提供擔保設定抵押權之宜蘭縣冬山鄉○○段570 地號
    土地，於90年11月20日移轉登記為訴外人即被告之配偶黃家
    宏所有，鄭勇男於96年10月15日就前開570 地號土地聲請強
    制執行時，黃家宏乃對鄭勇男提起債務人異議之訴，經分宜
    蘭地院97年度訴字第15號事件。前開事件判決認定吳美輝將
    債權讓與之意思通知被告後，被告方書寫系爭承諾書交由鄭
    勇男收執。
四、得心證之理由
    原告主張被告曾向吳美輝借款，經吳美輝將借款債權轉讓與
    鄭永男，鄭永男復將上開債權轉讓與伊，且鄭永男雖於系爭
    強制執行事件獲償128 萬3,644 元，然此僅抵充被告所積欠
    之違約金，被告尚欠伊本金400 萬元，未為清償等語，然為
    被告所否認。是本件之爭點應為：(一)被告是否曾向吳美輝借
    款400 萬元？(二)被告得否以吳美輝之借款返還請求權已罹於
    時效消滅為由，而拒絕清償借款？(三)鄭勇男已於系爭強制執
    行事件受償128 萬3,644 元，則抵充後被告尚有多少本金債
    務未為清償？(四)原告得請求多少之違約金？茲論述如下：
  (一)被告曾向吳美輝借款400 萬元。
    經查，吳美輝於84年10月2 日親自簽署系爭收據，並交由黃
    家宏所收執等情，為兩造所無異詞（見上三之(一)）。稽諸系
    爭收據記載：「茲收到賴錦珠小姐清償新台幣百萬元，以
    臺北市農會支票票號0000000 票新台幣百萬元正，發票人
    黃家宏，餘欠新台幣肆佰萬元正... 」等語（本院卷第7頁
    ）以觀，可知被告確曾委託黃家宏給付300 萬元予吳美輝，
    且於84年10月2 日時尚欠吳美輝400 萬元未為清償。被告雖
    辯稱系爭承諾書並非被告簽署云云，然倘若被告未向吳美輝
    清償債務，黃家宏豈會收受系爭收據而無異詞？又被告於86
    年3 月間簽署系爭承諾書予鄭勇男，系爭承諾書記載：「立
    書人賴錦珠前向吳美輝借款並提供宜蘭縣三星鄉○里○段○
    ○○段165-37、-126及冬山鄉○○段570 、571 等共計四筆
    土地借款利息自84年10月開始至今都尚未支付與吳美輝屬實
    ，恐口說無憑，特立此書為憑。此致鄭勇男先生」等語（見
    上三之(二)）。是倘吳美輝不曾借款予被告，被告豈會於受吳
    美輝通知已將債權讓與鄭勇男後，簽署系爭承諾書予鄭勇男
    ？足徵被告與吳美輝間確有消費借貸之合意，且吳美輝已交
    付借款予被告。況證人吳美輝於另案訴訟中亦具結證稱：「
    （法官：賴錦珠向你借多少錢？）陸陸續續借了700 萬元左
    右，尚未還清，84年有還300 萬元，之後400 萬元連同利息
    都沒有還。她每拿一次錢都會有開本票，我不太記得共開幾
    張本票，後來我把債權讓與鄭勇男，因為我有向鄭永男調錢
    ，所以將上開債權的餘額讓給鄭勇男，賴錦珠已經沒有再欠
    我錢」等語，此業經本院調院宜蘭地院97年度訴字第15號事
    件卷宗核閱無訛（見上開卷宗第54至55頁），益徵被告確曾
    向吳美輝借款，且於吳美輝將該債權讓與鄭勇男時，被告尚
    欠400 萬元未為清償。
  (二)被告於86年3 月間承認該400 萬元債務，是原告之借款返還
    請求權尚未罹於時效消滅。
    1.按消滅時效因請求、承認、起訴而中斷，且開始執行行為
      或聲請強制執行，與起訴有同一效力，此觀諸民法第129
      條第1 項、第2 項第5 款自明。所謂承認，指義務人向請
      求權人表示是認其請求權存在之觀念通知而言，又承認不
      以明示為限，默示的承認，如請求緩期清償、支付利息等
      ，亦有承認之效力（最高法院51年臺上字第1216號判例意
      旨參照）。次按請求權，因15年間不行使而消滅；時效中
      斷者，自中斷之事由終止時，重行起算，民法第125 條本
      文、第137 條第1 項分別定有明文。是於債務人向請求權
      人為認識其請求權存在之觀念通知或於債權人為滿足其債
      權而聲請強制執行時，其消滅時效即因而中斷，並重行起
      算。
    2.經查，證人吳美輝於另案訴訟中證稱：被告知悉其將該債
      權讓與鄭勇男，並辦理第二順位抵押權予鄭勇男，系爭承
      諾書係鄭勇男與被告簽署，當時伊並不在場，伊有先以電
      話通知被告債權讓與之事，其表示其已經破產，無法償還
      對鄭勇男之債務，故將該債權讓與鄭勇男等語（見宜蘭地
      院97年度訴字第15號卷宗第55至56頁）。衡情倘吳美輝未
      將該債權讓與鄭勇男，且將債權讓與之事通知被告，被告
      應不致於書立系爭承諾書予鄭勇男。是原告主張吳美輝於
      86年3 月間即將對被告之債權讓與鄭勇男等情，應屬可採
      。職是，被告簽署系爭承諾書予鄭勇男時，鄭勇男應為該
      債權之請求權人，應屬無疑。
    3.系爭承諾書記載：「立書人賴錦珠前向吳美輝借款並提供
      宜蘭縣三星鄉○里○段○○○段165-37、-126及冬山鄉○
      ○段570 、571 等共計四筆土地借款利息自84年10月開始
      至今都尚未支付與吳美輝屬實，恐口說無憑，特立此書為
      憑。此致鄭勇男先生」等語以觀（見本院卷第8 頁），可
      知被告業已向鄭勇男表示其曾向吳美輝借款。且被告於另
      案訴訟中亦自認「該承諾書是表示我認這債務的意思」等
      語（見宜蘭地院97年度訴字第15號卷宗第77頁）。是以，
      被告以系爭承諾書向鄭勇男承認本件債務乙情，足堪認定
      。準此，被告既於86年3 月間對該債權之請求權人鄭勇男
      承認其債務，則揆諸上開說明，該消費借貸本金債權之消
      滅時效自應於斯時即86年3 月起重行起算。
    4.再者，被告為提供擔保設定抵押權之宜蘭縣冬山鄉○○段
      570 地號土地，於90年11月20日移轉登記為黃家宏所有，
      鄭勇男乃於96年10月15日就前開570 地號土地聲請強制執
      行等情，業如上述（見上三之(五)）。是鄭勇男既已於96年
      10月15日為滿足該債權而聲請強制執行，則揆之首開說明
      ，其請求權亦於該時起重行起算。又原告於98年12月28日
      提起本件訴訟，有起訴狀之收文章可憑（見本院卷第5 頁
      ），是原告訴請被告清償該債權之本金部分，即未罹於15
      年時效期間。被告自不得以時效消滅為由，拒絕清償該債
      務。
  (三)鄭勇男已於系爭強制執行事件而抵充受償本金128 萬3,644
    元，被告尚有本金債務271 萬6,356 元未為清償。
    1.按清償人所提出之給付，應先抵充費用，次充利息，次充
      原本，固為民法第323條前段所明定。至於違約金之性質
      則與利息不同，民法既無違約金儘先抵充之規定，其抵充
      之順序，應在原本之後。從而除當事人另有特別約定外，
      債權人尚難以違約金優先於原本抵充而受清償（最高法院
      80年度臺上字第390 號判決意旨參照）。經查，鄭勇男前
      於系爭強制執行事件對被告為強制執行而受償128 萬3,64
      4 元等情（見上三之(三)），且稽諸系爭債權讓與契約書第
      1 條第1 項約定：「讓與標的與價金：(一)乙方鄭勇男對賴
      錦珠、黃家宏之本金新台幣二百六十一萬六千三百五十六
      元整之債權及其衍生之利息債權（以系爭強制執行事件壬
      股執行分配表為準）」等語以觀（本院卷第17頁），足徵
      鄭勇男於系爭強制執行事件受償128 萬3,644 元後，鄭勇
      男及原告主觀上均認為上開給付係先行抵充被告所欠之本
      金債權而非違約金。由此觀之，鄭勇男與被告間應無被告
      清償之金額應先行抵充違約金之約定。是依前揭說明，鄭
      勇男於系爭強制執行事件所受償之128 萬3,644 元自應先
      行抵充債權原本。基此，抵充後被告仍餘本金債務271 萬
      6,356 元（計算式：4,000,000-1,283,644= 2,716,356）
      未為清償，非原告主張之400 萬元。
    2.次按，按解釋意思表示，應探求當事人之真意，不得拘泥
      於所用之辭句，為民法第98條所規定，而所謂探求當事人
      之真意，如兩造就其真意有爭執時，應從該意思表示所根
      基之原因事實、經濟目的、一般社會之理性客觀認知、經
      驗法則及當事人所欲使該意思表示發生之法律效果而為探
      求，並將誠信原則涵攝在內，藉以檢視其解釋結果對兩造
      之權利義務是否符合公平正義（最高法院96年度臺上字第
      286 號判例意旨參照）。查系爭債權讓與契約書第1 條第
      1 項雖約定鄭勇男讓與原告之本金債權為261 萬6,356 元
      ，然上開約定亦註明：「以系爭強制執行事件壬股執行分
      配表為準」等語。且鄭勇男亦於另案訴訟中主張：「我把
      債權讓給鄧麗圓，她開支票給我，是在律師那邊辦的。（
      法官問：鄧麗圓不認識你，為何她願意借錢給你？）因有
      人介紹，鄧麗圓不是借錢給我，是我把債權讓給她，她拿
      錢給我。因我缺錢用，所以我把債權賣掉，是黃坤鍵律師
      辦的，我錢也領了」等語（見臺灣高等法院97年度上字第
      637 號卷第130 頁背面）。且鄭勇男將其對被告之債權讓
      與原告後，原告即於臺灣高等法院97年度上字第637 號債
      務人異議之訴事件中承當訴訟，而為該事件之被上訴人等
      情，業經本院調閱前揭卷宗核閱無誤。衡情鄭勇男應無自
      行保留對被告10萬元之本金債權，而僅將261 萬6,356 元
      讓與原告之理。鄭勇男應係將其於系爭強制執行事件受償
      之給付扣除後，剩餘之債權全部讓與原告。系爭債權讓與
      契約書上記載讓與之本金債權為261 萬6,356 元，應係誤
      寫誤算。從而，鄭勇男應係將271 萬6,356 元本金債權讓
      與原告，要屬明確。
  (四)原告請求之違約金金額過高，應予酌減按年利率20% 計算為
    適當。
    1.按給付無確定期限者，債務人於債權人得請求給付時，經
      其催告而未為給付，自受催告時起，負遲延責任。其經債
      權人起訴而送達訴狀，或依督促程序送達支付命令，或為
      其他相類之行為者，與催告有同一之效力；當事人得約定
      債務人於債務不履行時，應支付違約金，民法第229 條第
      2 項、第250 條第1 項分別定有明文。經查，鄭勇男與被
      告之抵押權設定契約書未約定本件債務之清償期限，有該
      抵押權設定契約書附卷可查（本院卷第19頁）。是原告自
      得隨時請求被告清償上開債務。又原告提起本件訴訟後，
      被告迄未給付，依上開規定所示，被告即應自收受本件起
      訴狀時起，負給付遲延之責。據此，被告已因遲延給付而
      陷於債務不履行，原告請求被告給付違約金，自屬有據。
    2.次按，約定之違約金額過高者，法院得減至相當之數額，
      民法第252 條定有明文。故約定之違約金苟有過高情事，
      法院即得依此規定核減至相當之數額，並無應待至債權人
      請求給付後始得核減之限制。此項核減，法院得以職權為
      之，亦得由債務人訴請法院核減（最高法院79年臺上字第
      1612號判例要旨參照）。且違約金是否過高，須依一般客
      觀事實，社會經濟狀態及當事人所受損害以為酌定標準，
      並須就債務人若能如期履行債務時，債權人可得享受之一
      切利益加以衡量（最高法院49年臺上字第807 號、51年臺
      上字第19號判例意旨參照）。又系爭收據約定以抵押權設
      定契約書所載之內容為本件借款之約定，且鄭勇男與被告
      間之抵押權設定契約書則約定以每日每萬元20元計算違約
      金等情，有系爭收據、抵押權設定契約書存卷可稽（見本
      院卷第7 、19頁）。
    3.本件鄭勇男與被告間之抵押權設定契約書約定之違約金，
      係以每日每萬元20元計算，相當於年利率73% （計算式：
      20/10000 X 365＝73/100），顯非相當，確屬過高無疑。
      參酌兩造就本件借款並未約定利息與遲延利息之利率，而
      依通常情形，原告就相當借款金額之金錢，倘另為他用，
      諸如貸與他人或存入金融機構，本可獲有利息等收入，且
      借款時已由黃家宏提供土地設定抵押擔保，原告債權亦獲
      有相當之擔保。復考量借貸當時迄今之市場利率變化等一
      切情狀，認按年利率20% 計算之違約金，較為適當。爰依
      前開法條規定，就違約金予以酌減至每年按未償本金20%
      之利率計算之。
五、綜上所述，被告前向吳美輝借款400 萬元，經吳美輝將前開
    債權讓與鄭勇男，被告並於86年3 月間予以承認，且鄭勇男
    復於96年10月15日為滿足該債權而聲請強制執行，是該債權
    之消滅時效即分別於上開時點重行起算。嗣鄭勇男已於系爭
    強制執行事件受償128 萬3,644 元，故被告尚有本金債務27
    1 萬6,356 元未為清償。又原告請求之違約金金額過高，應
    予酌減按年利率20% 計算為適當。從而，原告本於消費借貸
    及債權讓與之法律關係，請求被告給付271 萬6,356 元，及
    自起訴狀繕本送達翌日即99年2 月10日起至清償日止，按週
    年利率20 %計算之違約金，為有理由，應予准許。逾此範圍
    之請求，則無理由，應予駁回。
六、兩造分別陳明願供擔保請准宣告假執行及免為假執行，就原
    告勝訴部分，核無不合，爰分別酌定相當金額准許之。至原
    告其餘假執行之聲請，因訴之駁回，已失所附麗，應併予駁
    回。
七、本件事證已臻明確，兩造所為其他主張陳述並所提證據，經
    審酌後，認均與本件之結論無礙，爰不一一詳予論述，附此
    敘明。
據上論結，本件原告之訴為一部有理由、一部無理由，依民事訴
訟法第79條、第390 條第2 項、第392 條第2 項，判決如主文。
中    華    民    國    99    年    12    月    6     日
                  民事第三庭  審判長法  官  王本源
                                    法  官  施月燿
                                    法  官  林尚諭
以上正本證明與原本無異。
如對本判決上訴，應於判決送達後20日內向本院提出上訴狀，若
委任律師提起上訴者，應一併繳納上訴審裁判費，否則本院得不
命補正逕行駁回上訴。
中    華    民    國    99    年    12    月    8     日
                                    書記官  吳華瑋

司法院資訊處製作；財團法人民間司法改革基金會備份。
